【裁判字號】    98,家小,4
【裁判日期】    990817
【裁判案由】    分割遺產等
【裁判全文】
臺灣臺南地方法院民事判決               98年度家小字第4號
原      告  巳○○
訴訟代理人  李孟仁律師
複代理人    蔡佩樺律師
被      告  午○○○
            卯○○
            辰○○
兼前列三人
訴訟代理人  丑○○
被      告  未○○
            丁○○○
            乙○○○
            寅○○○○○○
            庚○○
            己○○
            辛○○
兼前列六人
訴訟代理人  戊○○
被      告  壬○○
            子○○
兼前列二人
訴訟代理人  癸○○
參  加  人  財政部國有財產局臺灣南區辦事處台南分處
法定代理人  丙○○
訴訟代理人  甲○○
上當事人間請求分割遺產事件，經本院於民國99年8月3日言詞辯
論終結，判決如下：
    主      文
原告與被告未○○、午○○○、卯○○、丑○○、辰○○共有坐
落臺南市○○區○○段一五八四地號、地目建、面積八九‧六八
平方公尺及臺南市○○區○○段一五八五地號、地目建、面積一
五‧五九平方公尺土地，應予變價分割，所得價金按附表一所示
各共有人應有部分之比例分配。
兩造應就如附圖所示門牌號碼臺南市○○區○○街四一號未保存
登記建物，按附表二所示之比例辦理繼承登記，並應予變賣分割
，所得價金按附表二所示各共有人應有部分之比例分配。
訴訟費用新臺幣伍仟壹佰元由兩造各按附表三所示之金額負擔。
    事實及理由
甲、程序方面：
    本件被告未○○、丁○○○、乙○○○、寅○○○○○○、
    庚○○、戊○○、己○○、辛○○經合法通知，未於最後言
    詞辯論期日到場，核無民事訴訟法第386條所列各款情形，
    爰依原告之聲請，由其一造辯論而為判決。
乙、實體方面：
一、原告主張：
  (一)坐落臺南市○○區○○段1584、1585地號土地，本係訴外人
    劉添德與被告未○○所共有，應有部分各2分之1，訴外人劉
    添德死亡後，上開應有部分由原告與被告午○○○、卯○○
    、丑○○、辰○○繼承，應有部分各10分之1，續與被告未
    ○○保持共有關係。另前開土地上有門牌號碼為臺南市○○
    區○○街41號之未保存登記建物1棟（經測量後尚占用參加
    人管理之同段1581、1586、1587、1595地號土地、訴外人楊
    洪車所有之同段1570地號土地，藍改雄、林鎮海共有之1582
    、1583地號土地），原為兩造祖先出資興建之磚石造平房，
    數十年來由訴外人劉添德一家居住，訴外人劉添德並於83、
    84 年間出資，除保留正面祀奉祖先正廳外，二樓與後方工
    廠改建為新式二樓建物，未為保存登記，亦未辦理繼承登記
    ，該祖厝應由兩造共同繼承。
  (二)因前開土地無論合併以南北向或東西向、按應有部分各2分
    之1比例，劃分為二部分，均係臺南市畸零地使用規則第3條
    規定所稱面積狹小（註：一般建築用地住宅區○○路寬7 公
    尺以下，最小寬度應為3公尺，最小深度應為12公尺）。若
    依臺南地政事務所99年4月23日所繪製複丈成果圖A部分北端
    界址點間總長為18.68公尺（分為三線段，分為直線），東
    側為3.78公尺，西側為2.57公尺，南側為21.1公尺。成果圖
    B部分北段為21.1公尺，東側為3.78公尺，西側為2.74公尺
    ，西側界址點間總長為2.78公尺（分為二線段，非為直線）
    ，南側界址點間總長為為22.75公尺（分為四線段，非為直
    線）。則合併以南北向或東西向劃分深度皆不足12公尺，原
    物分配的結果將導致畸零地的產生，且因該區○○○○街區
    ，巷弄崎嶇狹小，要再重新建築，或重新規劃出入口，亦屬
    不可能之事。
  (三)綜上，系爭土地產權應僅劉添德、未○○二房繼承，權利狀
    況尚未稱複雜，然地上祖厝改建之房屋則權利狀態複雜，惟
    不論房地共有人均已超過十人以上，前因被告未○○於其兄
    長劉添德死亡後，為房地權利，常與居住其中之被告午○○○產生紛擾，為徹底消弭此一複雜房地關係，爰依民法824
    第2項第2款規定，變賣共有物以價金分配於各共有人等語。
    並聲明：1.准原告與被告午○○○、卯○○、丑○○、辰○○、未○○等人共有之坐落臺南市○○區○○段1584地號及
    同地段1585地號予以變賣，所得價金，依共有比例分配之。
    2.兩造應就如附圖所示門牌號碼臺南市○○區○○街四一號
    未保存登記建物，按附表二所示之比例辦理繼承登記。兩造
    共有前開未保存登記建物應予變賣分割，所得價金按附表二
    所示各共有人應有部分之比例分配。
二、被告方面：
  (一)被告午○○○、丑○○、辰○○、卯○○辯稱：對地政之複
    丈成果圖所示深度不足，分割後土地變成畸零地，同意原告
    主張變價分割等語。
  (二)被告戊○○、庚○○、己○○、辛○○、癸○○、壬○○、
    子○○、丁○○○、乙○○○、劉吉玉辯稱：對地政之複丈
    成果圖所示深度不足，原物分割後，共有土地將變成畸零地
    ，並不爭執，但對分割方法無意見等語。
  (三)被告未○○辯稱：房屋、土地是祖先留下來的，希望保持原
    狀，以便祭祖，至少能現狀分割，不要變賣祖產等語。
三、兩造不爭執之事實及本院勘驗現場結果：
  (一)坐落臺南市○○區○○段1584、1585地號土地為原告與被告
    午○○○、卯○○、丑○○、辰○○、未○○所共有，其應
    有部分為如附表一所示。
  (二)坐落前開土地上有門牌號碼為臺南市○○區○○街41號之未
    保存登記建物1棟（經測量後尚占用參加人管理之同段1581
    、1586、1587、15 95地號土地、訴外人楊洪車所有之同段
    1570地號土地，藍改雄、林鎮海共有之1582、1583地號土地
    ），為訴外人劉再發原始起造，劉再發死亡後，系爭未保存
    登記建物未經其繼承人劉德添、未○○、丁○○○、乙○○○、寅○○○○○○、陳劉吉子、楊劉阿美、劉明進（以上
    繼承人為兄弟姊妹）繼承，劉德添於88年2月17日死亡，其
    繼承人為原告巳○○、被告午○○○、丑○○、卯○○、辰
    ○○，陳劉吉子於97年1月24日死亡，其繼承人為庚○○、
    戊○○、己○○、辛○○，楊劉阿美於75年10月14日死亡，
    其繼承人為楊守信（又於75年11月12日死亡，由後三者繼承
    ）、壬○○、癸○○、子○○，劉明進於39年3月3日死亡，
    其繼承人為前開兄弟姊妹，上述繼承人就其所繼承系爭建物
    ，迄未辦理繼承登記，其應繼分如附表二所示。
  (三)上開建物為坐南朝北，前臨狹小巷道，寬度不足車輛會車，
    由西至東分別為鐵皮平房，由未○○放置鐵材使用，次為紅
    磚造鐵皮頂，放置切割機器，前由訴外人劉德添、被告未○○經營工廠使用，二樓加蓋鐵皮屋隔成二間房間，依序為倉
    庫、放置飲水機等雜物間，一樓有樓梯可達二樓，一樓並有
    廁所一間，其次為劉德添出資重建之鋼筋混凝土造，一樓依
    序為神明廳、廚房，二樓為禮佛廳、被告卯○○房間、午○○○房間、倉庫，亦由前開樓梯進出，重建部分牆面已與原
    祖厝相接，密不可分，無法分離而成一建物，且二者之間並
    無相隔牆面，現由被告午○○○使用中。
  (四)以上事實，有臺南市稅務局以98年10月5日南市稅房字第098
    00625830號函附之房屋稅查詢資料、繼承系統表、戶籍資料
    在卷可稽（見本院98年度家補字第117號卷內，本院98年度
    家調字第275號卷第56、13至21、40至52頁），且經本院會
    同地政事務所人員履勘現場查明及兩造在場供陳屬實，製有
    勘驗測量筆錄、現場照片、土地登記謄本可憑（見本卷第74
    至77頁，第43至48、49至60頁，第182至191頁），及臺南市
    地政事務所99年6月23日函檢附之複丈成果圖存卷可考（見
    本院卷第180至181頁），自堪信為真實。。
四、本件之爭執點在於，系爭土地、建物應為如何之分割？本院
    審酌如下：
  (一)按各共有人，除法令另有規定外，得隨時請求分割共有物。
    但因物之使用目的不能分割或契約訂有不能分割之期限者，
    不在此限。共有物之分割，依共有人協議之方法行之。分割
    之方法不能協議決定，或於協議決定後因消滅時效完成經共
    有人拒絕履行者，法院得因任何共有人之請求，命為下列之
    分配：一以原物分配於各共有人，但各共有人均受原物之分
    配顯有困難者，得將原物分配於部分共有人。二原物分配顯
    有困難時，得變賣共有物，以價金分配於各共有人；或以原
    物之一部分分配於各共有人，他部分變賣，以價金分配於各
    共有人。98年1月23日修正，98年7月23日施行之民法第823
    條第1項、第824條第1項、第2項分別定有明文。系爭土地為
    建地，依法無不能分割之情形，原告主張兩造間無不分割之
    特約，且經本院98年度家調字第275號通知兩造於98年5月26
    日進行調解，調解不成立，有調解紀錄表附卷可稽（98年度
    家調字第275號卷第88頁），因認原告主張兩造無法協議決
    定分割方法，訴請裁判分割，核無不合。
  (二)次按因繼承、強制執行、公用徵收或法院之判決，於登記前
    已取得不動產物權者，非經登記，不得處分其物權，民法第
    759條定有明文。而繼承人請求分割該公同共有之遺產，性
    質上為處分行為，如係不動產，依上開規定，於未辦妥繼承
    登記前，不得為之（參照最高法院68年度第13次民事庭會議
    決議）。不動產之繼承登記，得由任何繼承人為全體繼承人
    聲請之，除經繼承人全體同意，得申請為分別共有之登記外
    ，均應申請為公同共有之登記，此觀土地法第73條第1項及
    土地登記規則第120條第1項規定即明。揆諸前揭說明，兩造
    之被繼承人死亡，留有系爭未保存登記建物，原告雖未先行
    辦理繼承登記，即逕訴請分割遺產，然其既已同時請求被告
    辦理繼承登記，自無不當，應予准許。
  (三)復按民法物權編於98年1月23日修正公布，於98年7月23日施
    行，將原第824條第2項過於簡單之分割方法修正，賦予法院
    於裁判分割共有物時有更多之分配方法與更大之裁量權，其
    修正第2項第1款規定「以原物分配於各共有人，但各共有人
    均受原物之分配顯有困難者，得將原物分配於部分共有人」
    、同項第2款「原物分配顯有困難時，得變賣共有物，以價
    金分配於各共有人；或以原物之一部分分配於各共有人，他
    部分變賣，以價金分配於各共有人」，並增訂第5項、第6項
    合併分割之規定，考其修正立法意旨揭櫫「應斟酌共有人之
    利害關係、共有物之性質、價格及利用效益等，以謀分割方
    法之公平適當」、「促進土地利用，避免土地過分細分」等
    意旨，足認修正立法意旨賦予裁判分割共有物之分配方法具
    有多樣性、柔軟性，謀求對全體共有人之公平性，防止土地
    細分，促進土地經濟發展。其次，土地法第31條明定「直轄
    市或縣（市）地政機關於其管轄區內之土地，得斟酌地方經
    濟情形，依其性質及使用之種類，為最小面積單位之規定，
    並禁止其再分割。」，該條規定市縣地政機關於其管轄區域
    之土地，得斟酌地方經濟情形，依其性質及使用之種類，最
    小面積單位之規定，並禁止其再分割，乃旨在防止土地細分
    ，影響經濟效用。市縣地政機關為此最小面積單位之規定，
    即為執行土地法此項意旨，共有土地之分割倘有違反此項規
    定，自應認屬無效，縱當事人無異議亦然（最高法院65年台
    上字第563號裁判要旨參照）。再參照建築法第44條「直轄
    市、縣（市）（局）政府應視當地實際情形，規定建築基地
    最小面積之寬度及深度；建築基地面積畸零狹小不合規定者
    ，非與鄰接土地協議調整地形或合併使用，達到規定最小面
    積之寬度及深度，不得建築。」，益徵現行法令與司法實務
    之趨勢，均在防止土地細分，以促進土地的整體效益為要，
    合先說明。
  (四)被告未○○雖主張原物分割，儘量以不拆除原祖厝地上建物
    為原則，以使子孫得以繼續其對系爭建物之依存關係，固非
    無見，然而分割共有物不得純以維持祖厝慎終追遠之目的為
    分割之唯一標準，法院為顧及全體共有人之利益，認不全依
    原物分割為適當所決定之分割方法，縱使對部分共有人較為
    不利，仍不得因之指為違法。若以原物分配時，受分配人因
    分得之土地過小變成畸零地而不能利用者，或對經濟效用減
    損過大，對該受分配人或社會言，均係損害，即難謂該分割
    方法適當。然經本院函請臺南市臺南地政事務所測量坐落臺
    南市○○區○○段1584、1585地號四端長度，經函覆以臺南
    市○○區○○段1584地號土地本端界址點間長為18.68公尺
    （分為三線段，分為直線），東側為3.78公尺，西側為2.57
    公尺，南側為21.1公尺；而臺南市○○區○○段1585 地號
    土地，北段為21.1公尺，東側為3.78公尺，西側為2.74 公
    尺，西側界址點間總長為2.78公尺（分為二線段，非為直線
    ），南側界址點間總長為為22.75公尺（分為四線段，非為
    直線），有臺南市臺南地政事務所99年5月11日臺南地所測
    字第0990008270號函在卷可參（本院卷）；本件土地為特定
    住宅專用區，有臺南市政府登是計畫土地使用分區證明書在
    卷可稽（見本院卷第143頁），參照臺南市畸零地使用規則
    第3條，一般建築用地正面路寬7公尺以下之住宅區建築用地
    ，最小寬度應為3公尺、最小深度應為12公尺，故以系爭土
    地，如採原物分割方式，將使兩造分得之土地成為畸零地而
    無法建築使用，不符系爭地目為建地土地之經濟效益。又上
    開土地有系爭建物，如細分後，各共有人相互間就其分得單
    獨所有之土地，如與鄰地所有權人無法協調使用情形，自得
    依強制執行程序，排除他人占有，包括請求拆除其上他人所
    有房屋並點交土地，如此，將來勢將導致拆屋交地之爭訟，
    又須執行部分房屋之拆除，造成系爭建物無法有效利用，妨
    礙經濟效用。
  (五)綜上所述，原告請求兩造就被繼承人所遺系爭建物應有部分
    辦理繼承登記，核無不合，應予准許。又審酌系爭土地之性
    質、對外通行問題、位置、系爭土地與建物之經濟效用、共
    有人全體之利益與意願等一切情狀，故認以變價分割之方式
    ，符合土地分割之經濟效用及共有人全體之利益，堪認係適
    當、公允之分割方法。從而，原告本於共有人之資格，起訴
    請求就系爭土地、建物予以變價分割，即屬正當，應予准許
    ，本院因而准分割系爭土地、建物如主文第1項、第2項所示
    。
五、因共有物分割、經界或其他性質上類似之事件涉訟，由敗訴
    當事人負擔訴訟費用顯失公平者，法院得酌量情形，命勝訴
    之當事人負擔其一部。又共同訴訟人按其人數平均分擔訴訟
    費用。但共同訴訟人於訴訟之利害關係顯有差異者，法院得
    酌量其利害關係之比例，命分別負擔。民事訴訟法第80條之
    1、第85條第1項、第2項，分別定有明文。本件原告請求分
    割共有物，本院認其主張為有理由，而准予分割系爭土地、
    建物，惟分割共有物之訴，係合兩造之固有必要共同訴訟，
    被告應訴實因訴訟性質所不得不然，故由原告一方或由被告
    一方負擔訴訟費用，顯失公平，參照上開規定以由兩造即全
    體共有人依系爭建物應有部分之比例負擔訴訟費用為宜，本
    件裁判費為新臺幣（下同）1,000元，原告繳納之土地分割
    複丈費、規費收據為4,000元、100元，核其訴訟費用確定為
    5,100元，爰確定本件訴訟費用額並定訴訟費用分擔如主文
    第3項所示。
六、據上論結，本件原告之訴為有理由，依民事訴訟法第385條
    第1項前段、第78條、第87條第1項、第80條之1、第439條之
    19第1項，判決如主文。
中    華    民    國    99    年    8     月    17    日
                      家事法庭    法  官  郭貞秀
以上正本係照原本作成。
如對本判決上訴，須於判決送達後20日內向本院提出上訴狀。
中    華    民    國    99    年    8     月    17    日
                                  書記官  鄭隆慶
┌───────────────────────┐
│附表一：                                      │
├────────┬──────────────┤
│  共  有  人    │坐落臺南市○○區○○段1584、│
│                │1585地號土地之各共有人應有部│
│                │分之比例                    │
├────────┼──────────────┤
│  巳○○        │       10分之1              │
├────────┼──────────────┤
│  午○○○      │       10分之1              │
├────────┼──────────────┤
│  未○○        │        2分之1              │
├────────┼──────────────┤
│  卯○○        │       10分之1              │
├────────┼──────────────┤
│  丑○○        │       10分之1              │
├────────┼──────────────┤
│  辰○○        │       10分之1              │
└────────┴──────────────┘
┌───────────────────────────┐
│附表二：                                              │
├─────┬─────────────────────┤
│共  有  人│ 坐落臺南市○○區○○段1584、1585地號上、 │
│          │ 門牌號碼臺南市○○區○○街41號未登記保存 │
│          │ 建物之應有部分比例                       │
├─────┼─────────────────────┤
│  巳○○  │     100000分之2240                       │
├─────┼─────────────────────┤
│  午○○○│     100000分之2240                       │
├─────┼─────────────────────┤
│  卯○○  │     100000分之2240                       │
├─────┼─────────────────────┤
│  丑○○  │     100000分之2240                       │
├─────┼─────────────────────┤
│  辰○○  │     100000分之2240                       │
├─────┼─────────────────────┤
│  未○○  │     100000分之11100                      │
├─────┼─────────────────────┤
│  丁○○○│     100000分之11100                      │
├─────┼─────────────────────┤
│  乙○○○│     100000分之11100                      │
├─────┼─────────────────────┤
│  劉吉玉即│     100000分之11100                      │
│  劉阿花  │                                          │
├─────┼─────────────────────┤
│  戊○○  │     100000分之2775                       │
├─────┼─────────────────────┤
│  庚○○  │     100000分之2775                       │
├─────┼─────────────────────┤
│  己○○  │     100000分之2775                       │
├─────┼─────────────────────┤
│  辛○○  │     100000分之2775                       │
├─────┼─────────────────────┤
│  癸○○  │     100000分之11100                      │
├─────┼─────────────────────┤
│  壬○○  │     100000分之11100                      │
├─────┼─────────────────────┤
│  子○○  │     100000分之11100                      │
└─────┴─────────────────────┘
┌─────┬────┐
│附表三    │        │
├─────┼────┤
│當事人姓名│應負擔之│
│          │訴訟費用│
├─────┼────┤
│巳○○    │ 114元  │
├─────┼────┤
│午○○○  │ 114元  │
├─────┼────┤
│卯○○    │ 114元  │
├─────┼────┤
│丑○○    │ 114元  │
├─────┼────┤
│辰○○    │ 114元  │
├─────┼────┤
│未○○    │ 566元  │
├─────┼────┤
│丁○○○  │ 566元  │
├─────┼────┤
│乙○○○  │ 566元  │
├─────┼────┤
│劉吉玉即  │ 566元  │
│劉阿花    │        │
├─────┼────┤
│戊○○    │ 142元  │
├─────┼────┤
│庚○○    │ 142元  │
├─────┼────┤
│己○○    │ 142元  │
├─────┼────┤
│辛○○    │ 142元  │
├─────┼────┤
│癸○○    │ 566元  │
├─────┼────┤
│壬○○    │ 566元  │
├─────┼────┤
│子○○    │ 566元  │
└─────┴────┘

司法院資訊處製作；財團法人民間司法改革基金會備份。
